臺灣士林地方法院民事判決　　　　　　 99年度勞再易字第1號
再審原告　　燦坤實業股份有限公司
法定代理人　莊興
訴訟代理人　劉韋廷律師
　　　　　　尤淳郁律師
再審被告　　吳昌榮
上列當事人間給付預扣薪資事件，再審原告對於民國99年9 月16
日本院99年度勞簡上字第2 號確定判決提起再審之訴，本院判決
如下：
    主  文
再審之訴駁回。
再審訴訟費用由再審原告負擔。
    事實及理由
一按再審之訴應於30日之不變期間內提起，前項期間自判決確定
  時起算，但再審之理由知悉在後者，自知悉時起算，民事訴訟
  法第500 條第1 項、第2 項分別定有明文。經查，本院99年度
  勞簡上字第2 號確定判決（下稱原確定判決）係於民國99 年9
  月28日送達再審原告，此有卷附送達證書足據，再審期間自送
  達判決之翌日起算，再審原告於同年10月26日提起本件再審之
  訴，未逾三十日之不變期間，合先敘明。
二本件再審原告主張：
  (一)原確定判決漏未斟酌92年11月及93年9 月之薪資明細，其中
    92年11月之扣項僅為新台幣（下同）2,333 元、93年9 月並
    無扣項。苟再審原告應給付再審被告預扣薪資，亦僅為44萬
    3,333 元。本件98年度湖勞簡字第39號第一審判決（下稱第
    一審判決）認定再審原告應給付再審被告之總額為45萬5,00
    0 元，原確定判決維持該第一審判決，實屬重大違誤，應有
    民事訴訟法第496 條第1 項第13款及第497 條規定之再審理
    由。
  (二)再審原告之原意係主張發予再審被告薪資明細上之扣項7,00
    0 元，僅為抽象計算獎金之標準，而於再審被告當月之業績
    已達可發放獎金之標準時始啟用以計算獎金，故為會計項目
    之門檻而非再審被告已得支配之具體金額，原確定判決竟任
    意推解再審原告之原意，逕依兩造不爭執之薪資單中該筆會
    計項目之扣項認定係實體薪資，進而推解再審原告不爭執係
    每月扣除7,000 元之事實，違反民法第98條解釋當事人之意
    思表示之方法之規定及最高法院第19年上字第28號判例所著
    之解釋當事人之意思表示不得拘泥文字之判例要旨，而有民
    事訴訟法第496 條第1 項第1 款判決違背法令之再審事由。
  (三)再審原告與再審被告訂立勞動契約時，除勞動契約外，再審
    原告企業內部工作規則亦屬契約之乙部，具拘束勞僱雙方之
    效力。而該工作規則第四章第16條既已明文規定，從業人員
    之工資於正式任用時係依據新進從業人員敘薪辦法給付，則
    再審被告之工資即非得以僅由最初訂約時之勞動契約判斷之
    。今此二份含有再審原告與再審被告完整合約內容之文書皆
    已依法於原審民事上訴理由狀分別提出於法院。惟原確定判
    決竟捨棄工作規則中已明文訂定之部份不予斟酌，逕依片面
    之勞動契約以任意推論雙方合意內容，實有應為調查之證據
    ，不為調查之違誤，違反民事訴訟法第286 條之規定，而有
    同法第496 條第1 項第1 款，消極不適用法規之事由，及同
    法第497 條第1 項，就足影響於判決之重要證物，漏未斟酌
    之再審理由。
  (四)再審被告任職再審原告公司長達5 年，提供勞務並按月領取
    薪資，期間未曾對薪資計算方式表示反對，合於民法默示意
    思表示之規定，與明示之意思表示具有同一效力，雙方就薪
    資之計算方式早已合致，惟原審竟任意扭曲其默示意思表示
    係屬沉默，此種偏重契約一方之解釋，更係嚴重違背平等原
    則、誠信原則及經驗論理法則。再審被告指摘再審原告未依
    勞動契約之約定支付薪津，且其未曾同意該等薪資之計算方
    式及調整，就該有利於己之事實，實應自負舉證責任，然原
    確定判決竟將該等舉證責任全數轉嫁於再審原告，違背民事
    訴訟法第277 條舉證責任分配之原則。再者，縱原確定判決
    認定再審原告依原勞動契約已有預扣再審被告薪資之情，惟
    該項事實再審被告既於長達5 年期間未曾表示異議，仍提供
    勞務、領取薪資，雙方即應認定有契約變更之合意，若再審
    被告自稱未曾異議並非即為默示，則應就其不同意變更契約
    內容之事負舉證責任，惟原確定判決一再將所有舉證責任轉
    嫁於再審原告，其不僅顯失公平，更違反民事訴訟法第277
    條之規定，而合於同法第496 條第1 項第1 款之規定之再審
    事由。
  (五)聲明：
    1.廢棄本院99年度勞簡上字第2 號判決。
    2.再審被告在第一審之訴駁回。
三經查：
  (一)按當事人發現未經斟酌之證物或得使用該證物者。但以如經
    斟酌可受較有利益之裁判者為限，可提起再審之訴，民事訴
    訟法第496 條第1 項第13款定有明文。而該條款所謂「當事
    人發現未經斟酌之證物」之再審事由，係指證物在前訴訟程
    序事實審言詞辯論終結前已經存在，因當事人不知有此，致
    未經斟酌，現始知之者而言；而所謂「或得使用該證物」係
    指事實審言詞辯論終結前已存在之證物，當事人知有此而不
    能使用，現始能使用者而言。再審原告主張原審漏未斟酌其
    在上訴理由狀中所提出之每月薪資明細表，其中92年11月及
    93年9 月之薪資扣項，分別為2,333 元及0 元，以致於計算
    之應給付總額錯誤，而認有民事訴訟法第496 條第1 項第13
    款之再審理由云云。惟依上所述，民事訴訟法第496 條第1
    項第13款之漏未斟酌之證物，應為在前訴訟程序時事實審言
    詞辯論終結前已存在而當事人不知有此證物而言。然再審原
    告自承，其在原審提起上訴之上訴狀內已附有該證物（原審
    卷第45頁背面、第43頁），故該證物即非在前訴訟之事實審
    言詞辯論終結前為再審原告所不知之證物，非民事訴訟法第
    496 條第1 項第13款所謂之「當事人發現未經斟酌之證物或
    得使用該證物」之情形。因此，再審原告主張第一審簡易判
    決，就應給付之薪資總額計算錯誤，原確定判決未斟酌上開
    薪資明細，而維持第一審簡易判決，有民事訴訟法第496 條
    第1 項第13款之再審事由，顯有誤會。
  (二)依據民事訴訟法第466 條規定不得上訴於第三審之事件，其
    經第二審確定之判決，如就足影響於判決之重要證物漏未斟
    酌者，亦得提起再審之訴，民事訴訟第497 條亦定有明文。
    上開所指之「重要證據漏未斟酌」係指第二審言詞辯論終結
    前，已經存在並以為證據聲明之證據，而第二審並未認為不
    必要而仍忽略證據聲明未為調查，或已為調查而未就其調查
    之結果予以判斷者而言。經查，再審原告於原審上訴理由狀
    中提出再審被告之每月薪資明細表，以此主張此薪資明細表
    中之每月扣項7,000 元非再審被告可得之薪資，而是再審原
    告用以計算可發給再審被告獎金之計算上之標準，有再審原
    告於原審提出之上訴理由狀可稽（參原審卷第26頁）。而原
    確定判決則於第六項第(二)點（原確定判決第2 頁及第3 頁）
    以下記載「被上訴人任職第4 個月起，上訴人每月於給付薪
    資時，均固定以「前3 個月保障業績7 千元」之扣項（之後
    上訴人更改該扣項名稱為「參加薪獎扣項7 千元」。下稱「
    系爭扣項」），而固定扣除7,000 元，此有兩造不爭執之薪
    資單附卷可稽（本院卷第30頁至第47頁）。上訴人雖辯稱：
    上訴人之薪獎制度，須員工業績達7,000 元始可領取，故系
    爭扣項係扣除獎金，並非扣除薪資（底薪）云云。惟：....
    」等文字，亦有原審判決附於原審卷內可參。準此，原審判
    決就再審原告提出之薪資明細表加以調查，並就調查結果予
    以判斷，並無漏未斟酌之情形。再審原告主張原審判決有漏
    未斟酌其所提出之薪資明細表，主張有民事訴訟法第497 條
    之再審理由，亦非可採。
  (三)再審原告復主張原審未調查其所提出之工作規則且並未斟酌
    該工作規則之證物，有消極不適用民事訴訟法第286 條規定
    ，有民事訴訟法第496 條第1 項第1 款判決違背法令及同法
    第497 條足以影響判決之重要證據漏未斟酌之再審事由云云
    。然再審原告於原審上訴時提出工作規則一份附於原審卷內
    第59至64頁，業經本院調閱原審卷宗核閱無訛。而原審在準
    備程序時亦提示辨識，並由兩造就工作規則之證物表示意見
    ，此有原審99年3 月3 日準備程序筆錄在卷可參（原審卷第
    67至68頁）。是再審原告主張原審並未調查其所聲明之工作
    規則之書證，顯非事實。又民事訴訟法第497 條規定之「足
    影響判決之重要證物漏未斟酌」如是在判決理由中以說明為
    不必要之證據或不能為有利再審原告之事實判斷，則非漏未
    斟酌。原確定判決除就得心證之理由所具之證據一一於判決
    第六項下敘明，另於原判決第九項下載明，已經審酌兩造其
    餘攻擊防禦方法，且認為與判決結果不生影響而不一一論述
    等文字。是再審原告所提之工作規則業經原審調查，並且就
    調查結果認為對於所認定之事實不生影響，而未再一一論述
    ，亦經記載於原確定判決中，故就再審原告所提出之工作規
    則原確定判決已經斟酌，並未有再審原告指摘未加斟酌之情
    形，自與民事訴訟法第497 條之再審事由未合。
  (四)另再審原告指摘原確定判決就「再審被告在任職五年之時間
    提供勞務且領取薪資，未有反對之意思表示」之事實未將之
    認定為「默示意思」表示一節。再審原告並未指出此部分是
    符合何項再審事由，與法已有不合。且上開事實未經認定為
    再審被告默視同意再審原告薪資調整之默示意思表示之理由
    ，原確定判決已於判決書之第六項第(三)項中表示認定之理由
    。又何謂默示意思表示本為不確定之法律概念，應如何解釋
    始為合理，應為事實審法院認定事實之職權，不能認為是適
    用法規顯有錯誤之情形。再審原告認為原審判決對於再審被
    告是否以默示之意思表同意調整薪資之認定，有適用法規顯
    有錯誤之情形，亦非可採。
  (五)再審原告復主張再審原告未將全部薪資給付再審被告及再審
    被告未同意調整薪資之事實，均應由再審被告負舉證責任，
    原確定判決將舉證之責全部歸再審原告負擔一節，違反民事
    訴訟法第277 條舉證責任分配之原則，故具有民事訴訟法第
    496 條第1 項第1 款之再審理由。惟按各當事人就其所主張
    有利於己之事實，均應負舉證之責，故一方已有適當之證明
    者，相對人欲否認其主張，即不得不更舉反證，最高法院19
    年上字2345號著有判例可參。再審被告主張再審原告未將薪
    資全部給付再審原告，業已提出有扣薪記載之薪資明細單，
    再審被告已提出適當證明，盡其舉證責任，再審原告欲就薪
    資明細單上之扣薪項目主張該記載非扣薪而是會計上之計算
    目的云云，則應舉證證明之。準此，原審判決並無違反民事
    訴訟法第277 條規定。又本件兩造不爭執再審被告並無積極
    表示同意再審原告之調整薪資之事實，再審原告亦僅抗辯以
    再審被告在再審原告公司任職五年均提供勞務，領取薪資，
    無任何異議之事實，應認為再審被告對於再審原告所給予之
    薪資已經有默示同意。故此爭點並無舉證責任分配之問題，
    而是如何適用默示意思表示不確定法律概念之問題。再審原
    告指摘原確定判決未命再審被告就未同意契約變更之合意舉
    證，有違民事訴訟法第277 條規定，顯屬誤解。準此，原確
    定判決並無再審原告所指摘之違反民事訴訟法第277 條舉證
    責任分配之規定。從而，再審原告主張本件有民事訴訟法第
    496 條1 款第1 項判決違背法令之再審事由，洵無可採。
四末按再審之訴顯無再審理由者，得不經言詞辯論，以判決駁回
  之，民事訴訟法第502 條第2 項定有明文。所謂再審之訴顯無
  再審理由，係指依再審原告所主張之再審理由，不經調查即可
  認定，在法律上顯無理由而不能獲得勝訴之判決者而言。查再
  審原告提起本件再審之訴，依上說明，程序上雖屬合法，惟原
  確定判決並無再審原告主張民事訴訟法第496 條第1 項第1 款
  、第13款、同法第497 條前段規定之再審事由，已如上述，且
  依再審原告上開之主張，不經調查即可認定，其在法律上顯不
  能獲得勝訴之判決，是再審原告提起本件再審之訴，顯無再審
  理由，爰不經言詞辯論，逕以判決駁回之。
五本件事證已臻明確，其餘兩造主張、陳述暨所提之證據，經審
  酌均與本院前揭判斷不生影響，爰不一一詳予論述，附此敘明
  。
六依民事訴訟法第502 條第2 項、第78條，判決如主文。
中    華    民    國   100    年    4     月    25    日
                  民事第一庭  審判長法  官  俞慧君
                                    法  官  孫曉青
                                    法  官  黃珮禎
以上正本證明與原本無異。
本件判決不得上訴。
中    華    民    國  100     年    4     月    25    日
                                    書記官  陳韻如